【裁判字號】    95,上訴,992
【裁判日期】    951025
【裁判案由】    違反期貨交易法
【裁判全文】
臺灣高等法院臺南分院刑事判決
上  訴  人
即  被  告  甲○○
上  訴  人
即  被  告  丙○○
上二人共同
選任辯護人  葉榮棠  律師
上列上訴人即被告因違反期貨交易法案件，不服臺灣雲林地方法
院94年度訴字第590號中華民國95年7月21日第一審判決（起訴案
號：臺灣雲林地方法院檢察署93年度偵字第1200號），提起上訴
，本院判決如下：
    主      文
上訴駁回。
    事      實
一、甲○○前於民國（下同）83年間因賭博案，經判處有期徒刑
    8 月，87年間賭博案被判處罰金，91年再犯賭博案，經臺灣
    板橋地方法院（91年易字2037號判決）判處有期徒刑3月確
    定，並於92年4月11日易科罰金執行完畢（構成累犯）。
二、丙○○（綽號「奇昌」）明知自己並非期貨商，依法不得經
    營期貨經紀業務、自營業務、結算機構業務。竟自91年12月
    2 日起迄93年3 月10日查獲止之期間內，在嘉義新港鄉某處
    、六腳鄉六斗尾村300 號（康麗娟娘家）等地，經營非法期
    貨交易盤口。由甲○○基於幫助犯意，自92年5 月12日起，
    至少提供新臺幣（下同）950 萬元供盤口周轉，並協助結算
    後匯款給顧客至少3 次。丙○○另自92年10月份起，以月薪
    五萬元雇用康麗娟，擔任總會計【本案康麗娟共同違反「非
    期貨商不得經營期貨交易業務」之規定，業經原審判處有期
    徒刑捌月，緩刑肆年確定】，並完全授權可在盤中決定是否
    收單及轉單等業務，並另以月薪各二萬元，雇用邱沐涵、乙○○、鐘幼弟等三人接聽00-0000000號、00-0000000號、00
    -0000000號等多線下單專用電話，並從事記帳工作【本案鐘
    幼弟、邱沐涵、乙○○幫助違反「非期貨商不得經營期貨交
    易業務」之規定，均經原審各判處有期徒刑肆月，均緩刑
    年確定】。其期貨交易方法，係以「臺灣證券交易所發行之
    加權股價指數期貨」（俗稱大台指）為標的下單，再將客戶
    下單口數、金額等紀錄於帳冊內，交由康麗娟依據客人之信
    用、盤口可承受之風險等，決定是否接單（自為交易相對方
    ）或轉單其他地下盤口，每日輸贏匯總結算後回報丙○○。
    該盤口每日第一盤交易時間為上午8時47分，最後一盤時間
    為下午1時45分，以下單後1分鐘之第一盤決定成交價格，依
    客戶需要，以每點漲跌以200、100、50元不等方式計算盈虧
    ，每日結算輸贏，客戶可以留倉，最多留倉1個月，每月第3
    週之週三為換倉日，手續費：每口收取3點或4點（每點50元
    、100元、200元不等）之金額計算手續費。以此方式經營非
    法地下期貨交易及結算業務牟利，嚴重影響正常股市發展及
    我國金融秩序。
三、案經臺灣雲林地方法院檢察署檢察官指揮內政部刑事警察局
    監聽追蹤，迨時機成熟，於93年3 月10日指揮警方搜索，並
    在嘉義縣六腳鄉六斗尾村300 號（康麗娟娘家）盤口處、嘉
    義縣六腳鄉蘇厝村145 之61號（康麗娟之姐康雪紅住處）、
    雲林縣北港鎮○○路658 巷16號（康麗娟住處）查得如【附
    表】所示之物。
四、但警方搜索當日未能搜得盤口剩餘資金流向，丙○○於搜索
    當日亦未遭逮捕，丙○○得知盤口被破獲後，旋即於翌日（
    93年3月11日）前往第一銀行北港分行，將鐘幼弟人頭帳戶
    （帳號000-00-00000號）內之盤口剩餘資金767萬7000元提
    領一空，僅剩餘額2元。
五、案經內政部警政署刑事警察局移送臺灣雲林地方法院檢察署
    檢察官偵查起訴。
    理      由
一、認定事實之證據及理由：
  (一)被告丙○○於原審及本院審理中，承認經營嘉義六腳鄉的盤
    口，且雇用康麗娟、鐘幼弟、邱沐涵、乙○○在盤口工作之
    事實。
  (二)被告甲○○承認提供丙○○資金周轉，並代為匯款之事實（
    但辯稱：我否認犯罪，我與丙○○是好朋友，互相借貸，偶
    而到丙○○那邊坐坐，有時他請我幫忙匯款，但我不知道匯
    款之目的）。
  (三)已判決確定之共同被告康麗娟於警訊、偵查、審判中均承認
    ：自己以每月五萬元代價受雇於丙○○，從事盤口總會計工
    作，在盤中決定是否收單及轉單，每日結算後將輸贏結果報
    告丙○○（但否認是經營者）。
  (四)已判決確定之共同被告乙○○、鐘幼弟、邱沐涵於偵查、原
    審審判中均承認：自己以每月二萬元代價受僱於丙○○，負
    責接電話，結帳計算等工作。
  (五)同案共同被告乙○○、鐘幼弟、邱沐涵亦指證康麗娟、丙○○之角色分擔：
  (1)鐘幼弟（甲○○之妻)警訊中（93年3月10日警訊筆錄、93偵
    字1200號卷P.142）陳述：「我們的非法期貨交易只針對『
    台指期』為主，每日我們四人負責接洽賭客的下單，及下注
    的金額及輸贏，然後交由康麗娟，由她負責向賭客收錢或是
    將賭客所贏的錢轉到他們的帳戶內。…下單的限制是當賭客
    下的單超過10口的話，就由康麗娟決定是否讓這賭客下這麼
    大的單，而她會以當時的情況及客人背景來決定…我沒有固
    定的客戶，客戶都是直接撥打00-0000000的電話，而由我和
    乙○○二人接洽，另外還有1支00-0000000的電話」等語。
  (2)邱沐涵於警訊中 (93年3月10日警訊筆錄、93偵字1200號卷P
    .164) 亦供稱：「…我擔任的工作是會計，也就是每天將賭
    客下單的紀錄記起來，並每日結算該賭客輸贏金額。並將每
    天的報表交給我們的總會計康麗娟…每日我們4人負責接洽
    賭客的下單，及下注的金額及輸贏，最後交由康麗娟負責…
    下單的限制是當賭客下的單超出10口的話，就由康麗娟決定
    是否讓這賭客下這麼大的單，而他會以當時的情況及客人背
    景來決定。…客戶都是直接撥打00-0000000、00-0000000這
    二支電話。」等語。
  (3)乙○○警訊中（93年3月10日警訊筆錄，93年偵字1200號卷
    P.155） 供述：「我工作就是會計，接電話而已，介紹我去
    的是江先生，他們告訴我老闆是江先生，但盤中如果有必要
    外調，是康小姐作主。」等語。
  (4)上述共同被告乙○○、鐘幼弟、邱沐涵之指訴，與共同被告
    康麗娟及被告丙○○供述相吻合。
  (六)現場扣押證物：
    在嘉義縣六腳鄉六斗尾村300號盤口處、嘉義縣六腳鄉蘇厝
    村145之61號康雪紅住處（康麗娟戶籍地）、北港大同路658
    巷16號康麗娟住處，查獲如【附表】工具（清單於93偵字12
    00號卷P.129、P.126、P.123），足以證明共同被告康麗娟
    對本件犯行參與之深入程度。
  (七)期貨盈餘流向複雜，案發後被丙○○提領一空：
  (1)在同案被告陳威賢住處查獲一筆記本，其中記載「第一銀行
    北港分行、帳號00000000000、戶名丙○○」(影本附原審筆
    錄卷P. 128）。經查，陳威賢中國農民銀行000-00-00000
    0帳戶於92年10月31日匯給丙○○「第一銀行北港分行、帳
    號000 00000000」30萬元（影本附原審筆錄卷P.136）陳
    威賢另於92年7月14日匯入5萬4400元 (原審函文卷(二)P.61）
    ，應堪認定是陳威賢玩期貨輸錢，匯給丙○○盤口之紀錄。
  (2)丙○○也承認自己名義一銀北港分行000-00-000000帳戶是
    對外期貨結算支付之帳戶，經調閱往來明細（刑事警察局卷
    X.2以下），發現多筆資金來源是甲○○提供，甲○○於原
    審審理中則證稱是因借貸而匯給丙○○周轉的錢，如下：
    92年5月12日100元開戶後，隨即由甲○○存入200萬元作
    為第一筆周轉金（原審函文卷(一)P.43、44）。
    92年5月23日甲○○匯入200萬元（原審函文卷(一)P.45、46）
      。
    92年6月2日甲○○匯入200萬元（原審函文卷(一)P.48、49)。
    92年6 月20日甲○○存入資金100 萬元（甲○○另存入100
      萬元至丙○○000-00-000000帳戶。(原審函文卷(一)P.53)。
    92年7月1日甲○○存入250萬元。（原審函文卷(一)P.56 ）
    92年11月11日丙○○轉出266萬3000元至「鐘幼弟」一銀北
      港分行000-00-000000帳戶，繼續做為期貨結算使用。
    92年11月26日丙○○轉匯5萬6000元到鐘幼弟000-00-0000
      00帳戶。
    依往來明細記載，至少轉入2560萬元到丙○○000-00-0000
      00帳戶、轉入2710萬4500元到丙○○000-00-000000帳戶。
  (3)再經調閱鐘幼弟000-00-000000帳戶明細（原審函文卷(二)P.7
    5），丙○○亦承認此帳戶是向鐘幼弟借用，供作期貨結算
    使用，重要資金流向如下：
    92年11月11日由A.丙○○000-00-000000帳戶轉入266萬30
      00元；B.同日由丙○○000-00-000000 帳戶轉入51萬元（
      000-00-000000 帳戶此後僅剩餘款685 元，原審函文卷(二)
      P.153） ；C.同日由丙○○000-00-000000 帳戶轉入13萬5
      000元（000-00-000000帳戶此後僅剩餘款570元，原審函
      文卷(二)P.165），共計轉入330萬8000元作期貨使用。
    92年11月26日再由丙○○000-00-000000帳戶轉入56000元。
    93年3月10日地下盤口被查獲之後，翌日（11日）由丙○○
      提領767萬7000元，餘款2元，已提領一空（原審函文卷(二)
      P.201）。
  (4)93年3 月10日在嘉義盤口查獲二張匯款單，匯款人都是甲○○，92年12月10日匯款10萬7730元到蔡武雄（口湖農會）
    帳戶，92年12月10日匯款到蘇國慶（誠泰銀行）50萬元（
    影本附原審函文卷(二)P.74），蔡武雄、蘇國慶就是盤口的客
    戶（見刑事警察局卷X.150客戶名單），且經查該二筆資金
    來源均是由上述「鐘幼弟」000-00-000000期貨結算帳戶提
    領支付（銀行回函附原審函文卷(二)P.72）。
  (5)已判決確定之共同被告康麗娟、邱沐涵除受僱於丙○○外，
    並提供自己名義開立之一銀北港分行000-00-000000號、000
    -00-000000號帳戶供盤口結算匯款使用（原審函文卷(一)P.20
    4以下）。
  (6)以上證據已證明：被告甲○○經常提供資金給被告丙○○周
    轉，並經常代為匯款給顧客，而丙○○也確實掌控資金調度
    流向，設立多個帳戶，經常轉換利用不同帳戶匯款。關係如
    下：
┌────────────────────────────────────────────┐
│            語音轉帳到各不詳帳戶                                                        │
│             ↑                 92.11.11匯出                                            │
│            000-00-000000 →→→ 51萬元                                                 │
│            丙○○帳戶          後停止使用  ↘                                          │
│92.5.12～    ↑                               ↘                   92.12.16～93.2.13    │
│92.7.1       ↑92.5.15～                        ↘                 共轉585萬元至531-50- │
│甲○○       ↑92.11.10                           ↘             ↗218192康麗娟人頭帳戶 │
│提供   ↘    ↑共轉入2560萬元                       ↘         ↗                       │
│950萬元  ↘  ↑                92.11.11匯出       92.11.11開戶 →→92.11.12～92.12.10共 │
│周轉金      000-00-000000→→→  266萬3000元 →→→→→鐘幼弟      轉300萬元至000-00-00 │
│            丙○○期貨結算     92.11.26匯出            000-00      0000邱沐涵人頭帳戶   │
│         ↗ 帳戶                  56000元              -22006                           │
│       ↗    ↓                                        帳戶    →→92.12.10甲○○匯給   │
│各方顧客     ↓92.6.12～                               ↗  ↓ ↘   賭客60萬7730元。     │
│所輸款項     ↓92.10.21                              ↗     ↘  ↘                      │
│匯入         ↓共轉入2710萬4500元                  ↗         ↘  ↘語音轉帳到不明帳戶  │
│             ↓                   92.11.11匯出   ↗             ↘                      │
│            000-00-000000→→→    13萬5000元  ↗                 93.3.11丙○○現金提領 │
│            丙○○帳戶             後停止使用                      767萬7000元，餘額2元 │
│              ↓                                                  後停止使用            │
│             語音轉帳到各不詳帳戶                                                       │
└────────────────────────────────────────────┘
  (八)本盤口閒置資金，多為甲○○調度運用，甲○○也有辦理結
    算後匯款事宜：
  (1)警方在板橋四川路柳志成住處，查獲一張字條記載「第一銀
    行北港分行、丙○○、000-00-000000、29萬」(影本附原審
    筆錄卷內P.121-1）。經調閱第一銀行北港分行丙○○000-0
    0-000000帳戶明細，92年10月13日確實有「柳志成」匯入29
    萬元之紀錄（影本附原審函文卷(一)P.117），且該帳戶密集
    進出，同一日內常有多筆金額匯入，轉出則多是語音轉帳匯
    出（均記載扣款手續費18元，原審函文卷(一)P.113以下），
    足堪認定此帳戶是丙○○期貨輸贏結算之帳戶。又此一帳戶
    之金額流向，具有重要證據價值。此帳戶92年8月18日開立
    ，92年11月7日由丙○○匯出鉅款1430萬元，加計丙○○另
    提領70萬元，分成三筆，其中500萬元匯給案外人張婕柔
    一銀北港000-00-000000帳戶；500萬元給甲○○華僑銀行
    北港分行00000000000000帳戶；另500萬元給周淑惠（周
    聯聰之姐）土銀北港分行0000000000000帳戶（原審函文卷
    (二)P.195以下）。
  (2)在康麗娟住處查獲上述「周淑惠」土地銀行存摺印鑑（影本
    附原審筆錄卷P.129、130），資金來源為丙○○提供。康麗
    娟於原審審理中則證稱是其提供給丙○○使用之人頭戶。93
    年3月10日搜索發現一張甲○○92年12月15日存入『黃郁惠
    （陳柏翰之妻）000-000-000000』107萬9200元之聯行存款
    憑條（影本附原審筆錄卷P.133）。另函查臺灣土地銀行北
    港分行，該筆款項由甲○○自上述周淑惠帳戶提領180萬元
    支付（影本附原審函文卷(一)P.105），丙○○亦承認該次匯
    款是陳柏翰期貨下單所贏的錢，託甲○○去匯錢。
  (3)93年3月10日在嘉義六腳盤口，查獲一張93年2月24日由甲○○匯款900萬元，匯到台北區本會士林本會「吳永昆帳戶」
    之匯款單（影本附原審筆錄卷P.132），該資金來源是由康
    麗娟華僑銀行北港分行00000000000000帳戶提領（原審函文
    卷(二)P.103），由甲○○辦理匯款。康麗娟於原審審理中則
    陳稱該華僑銀行帳戶是借給丙○○使用。
  (4)再追查上述甲○○提領300萬元、900萬元之流向，發現則是
    流向吳永昆台北市士林區農會00000000000000帳戶，經調閱
    該帳戶流向，則發現是由吳永昆93年2月26日匯款1500萬元
    至「中信期貨經紀股份有限公司客戶保證金專戶」之匯款單
    （明細均附原審函文卷(二)P.108-110），而且該1500萬元確
    實是選擇權交易之本金 (選擇權帳戶明細附原審函文卷(二)P.
    204以下）。
  (5)93年3月10日在康麗娟盤口查到一張92年11月25日由「甲○○」匯到台北國際商銀華江分行「吳清池」0000000000000
    之300萬元之匯款單（刑事警察局卷P.264），資金來源就是
    周淑惠帳戶，吳清池於原審審理中則證稱是向甲○○借貸之
    資金。
  (6)丙○○、甲○○於審理中則稱，期貨交易剩餘的資金，丙○○會分一部份作為調度使用，以備不時之需，有時也會拿去
    借給別人使用，整理相關資金流向，足以證明甲○○對於盤
    口閒置資金分配，有相當決定權利，無論是將盈餘支付給贏
    錢的顧客（如匯陳柏翰之妻黃郁惠），或將之調度給甲○○
    的朋友，幾乎都是甲○○出面處理。
┌────────────────────────────────────────┐
│                                92.12.15                                        │
│                                甲○○提領                                      │
│                             ↗ 180萬元，其                                     │
│                           ↗   中107萬9200                                     │
│                         ↗     元，匯給僱客陳柏翰（黃郁惠帳戶）                │
│                         ↑                                                     │
│92.11.7    92.11.07      ↑      92.11.25                                       │
│丙○○    丙○○匯款     ↑      甲○○辦匯                                     │
│1430萬元→→500 萬→→周淑惠→→300 萬元→→→吳清池帳戶                        │
│531-50↓               帳戶↘                                                   │
│-21879↓               ↑    ↘                                                 │
│6帳戶 ↓               ↑      ↘                            集資               │
│      ↓           93.1.16       93.2.24                     1500萬元           │
│      ↓         張婕柔匯回      甲○○辦匯→→→→吳永昆 →→→→→→ 中信期貨 │
│      ↓           450萬元       300萬元           帳戶                選擇權保 │
│      ↓               ↑                        ↗    ↑              證金專戶 │
│      ↓   92.11.7    ↗                       ↗      ↑                       │
│       →→500萬張婕柔                    93.2.25     93.2.24                   │
│      ↓ 一銀北港00000000000帳戶         張婕柔匯入   甲○○由                  │
│      ↓                                 300萬元      康麗娟帳戶                │
│      ↓                                              提領900萬元               │
│      ↓  92.11.7                                     匯入                      │
│       →→500萬甲○○                                                          │
│         華僑北港分行                                                           │
│         00000000000000                                                         │
└────────────────────────────────────────┘
  (九)丙○○自白經營地下期貨，除上述丙○○名下一銀北港分行
    000-00-000000 、000-00-000000 帳戶確實是供期貨調度之
    外，另外查獲一人頭帳戶「張耿育」台南區中小企業銀行北
    港分行0000000000000 帳戶（刑事警察局卷X.108 以下）亦
    是盤口對外收付使用。此帳戶自91年12月2 日起有大量進出
    ，其中多筆大額匯款人都是「丙○○」：
  (1)92年6月16日丙○○匯出150萬元（原審函文卷(一)P.85）。
  (2)92年7月31日丙○○匯出330萬元（原審函文卷(一)P.86）。
  (3)92年9月12日丙○○匯出1238萬9000元。（原審函文卷(一) P
    .87）（但經查有一張92年6月2日匯款單，上面書寫匯款人
   『大頭、Ｚ0000000000』，匯出175萬元（原審函文卷(一)P.83
    ）。而Ｚ000000000就是甲○○的身分證編號。經提示甲○○
    後，甲○○承認就是其所匯出。）丙○○經營地下期貨盤口
    之事證明確，犯行已可認定。
  (十)甲○○與丙○○是多年好友，甲○○之妻鐘幼弟亦受僱於丙○○協助經營地下期貨，甲○○當然知道提供資金給丙○○
    ，是要協助經營地下期貨之用。甚至一銀北港分行000-00-0
    00000期貨結算帳戶，92年5月12日100元開戶後，隨即由甲○○存入200萬元作為第一筆周轉金 (原審函文卷(一)P.43、4
    4）。甲○○又經常協助匯款給贏錢的客人（陳柏翰、蘇國
    慶、蔡武雄等），協助地下期貨經營，其幫助犯罪之事證明
    確，已可認定。
  (十一)已判決確定之共同被告康麗娟雖承認受僱於丙○○協助經營
    盤口，但否認自己是正犯，辯稱自己只是幫助犯云云。然現
    行刑法關於正犯、從犯之區別，係以其「主觀之犯意」及「
    客觀之犯行」為標準，凡以自己犯罪之意思而參與犯罪，無
    論其所參與者是否係犯罪構成要件之行為，皆為正犯，【其
    以幫助他人犯罪之意思而參與犯罪，其所參與者，苟係犯罪
    構成要件之行為，亦為正犯】，必以幫助他人犯罪之意思而
    參與犯罪，其所參與者又為犯罪構成要件以外之行為，始為
    從犯。康麗娟在盤中可全權決定是否收單，另與之對作，此
    屬於期貨交易業務的核心，符合期貨經紀業務、自營業務之
    構成要件，康麗娟自應論以正犯而非幫助犯。
  (十二)已判決確定之共同被告鐘幼弟、邱沐涵、乙○○之幫助犯行
    ，除該三人之自白外，另有現場查獲該三人筆跡之帳冊，以
    及鐘幼弟、邱沐涵另提供一銀北港分行000-00-00000號、00
    0-00-000000號人頭帳戶給丙○○使用，而該三人僅從事單
    純的接電話及及記帳工作，並不參與經營決策，僅構成幫助
    犯行，亦可認定。
  (十三)被告丙○○雖辯稱：本案僅構成賭博罪，不構成違反期貨交
    易法云云。此說法似是而非，地下期貨與合法期貨一樣，都
    含有高度射倖性，但並不是所有射倖性的行為都是賭博。地
    下期貨雖然是以指數變化決定輸贏，但合法的台指期貨交易
    ，亦復如此，同樣都是依數字決算勝敗，沒有實物交易。所
    謂「股市是經濟的櫥窗」，期貨交易所開設台指期貨交易之
    目的，是供市場參與者預測未來經濟發展趨勢，能而預作避
    險或套利。看多或看空是繫於參與者的眼光，不是純然依靠
    機率，不能與擲骰子或玩麻將相比。固然勝敗有時決定於運
    氣，只能說期貨交易有一點賭博、投機的成分在，但不全然
    是賭博。更何況地下期貨之違法性，在於可能會反過來影響
    正常期貨交易，吸納期貨市場的資金，使正常期貨規模萎靡
    不振，減少政府的期貨交易稅收，更會導致股市異常暴漲暴
    跌。這與賭博罪重在維護社會善良風氣，所保護法益是完全
    不同，不能僅論以賭博罪代替，附此明。
二、論罪科刑：
  (一)地下期貨之違法性：
  (1)期貨交易屬高度風險之於財物槓桿工具，勝敗輸贏的金額鉅
    大，動輒使人成為暴發戶或淪為傾家蕩產，為管理交易風險
    ，確保履約能力，對於受客戶高度信賴之期貨交易經營商，
    其成立採取許可主義，須有一定資本以上，負責人及業務員
    均須具一定資格，亦須取得合格之證照始得成立，分支機構
    之設立亦須具備一定條件，經主管機關許可始得設立，此觀
    諸期貨交易法第56條規定甚明。若未擁有合法期貨商執照，
    從事期貨交易，即為法所不許。
  (2)禁止地下期貨之目的，最重要的目的在防止地下期貨干擾正
    常期貨交易。尤其我國資本市場屬於淺碟環境，台股指數期
    貨需以台股加權指數為依歸，而台股加權指數則容易受特定
    力量操控。尤其每當期貨結算日，時常有特定力量將台股現
    貨壓低結算或拉高結算，此特定力量通常來自期貨市場之多
    單或空單力量。如果所有未平倉口數均可在期貨交易所交易
    系統中顯示，則投資大眾經由透明資訊，不難作出正確投資
    判斷。但難以估算的是地下期貨口數，此些無法管理的地下
    經濟，正如同動物身上的寄生蟲，數目難以估計，又會將正
    常交易資金吸走（如同寄生蟲吸走動物的血液）。尤其當地
    下期貨的規模超過合法期貨規模數倍以上時，地下期貨的操
    盤者，為了自己手上大量空單或多單，會試圖影響現貨指數
    價格。於是某些交易量少的大型權值股（如國泰金、中華電
    信、台塑石化），往往成為攻擊箭靶，常會在結算前幾分鐘
    ，出現突然跌停或漲停的不理性行情。
  (3)地下期貨因為免繳保證金，又免徵期貨交易稅，吸引許多民
    眾捨棄合法期貨管道，轉向地下期貨下單，造成台指期貨交
    易大量失血。尤其對於淺碟型的臺灣股市而言，抑制地下期
    貨交易，正是期貨交易法第112條之立法宗旨。地下期貨業
    者，若逕自從事買方與賣方的搓合，即是「期貨交易所業務
    」；若逕自將期貨多單空單與每日期指收盤價（或每月第三
    週星期三之現貨價格）結算，並將輸贏金錢交付應得之人，
    即為「期貨結算業務」；接受民眾下單並自為交易相對方，
    即為「期貨經紀、自營業務」。
  (二)經營之定義：所謂「經營」，當指就該事業之經管、營運，
    具有決策權之人。尤以僅受任於非法期貨組織而從事一般附
    隨業務者，其行為既不足以對期貨交易秩序造成危害，若非
    本於犯意聯絡參與決策運作，自不能以期貨交易法相繩。否
    則，如謂係全體所有參與該事業，不問上、下及有無經管、
    營運決策權，一概一網打盡，咸認為共同正犯，施以重刑，
    當非立法本旨，亦與人民對於法律之感情及認知有所違背。
    參酌公司法第15條第3 項（90年11月12日修正前）「擅自經
    營公司登記範圍以外之業務」罪，係以公司「負責人」為處
    罰對象。而所謂「負責人」之範圍，參照公司法第8 條規定
    ，包含「董事及經理人」以上層級。本院認就期貨交易法第
    112 條第5 款所稱之「經營」，應指經管營運而享有決策權
    力負責之人，始合於立法意旨。而康麗娟雖然受僱於丙○○
    ，但丙○○並不每天到盤口巡視，現場都是由康麗娟主持，
    康麗娟可依照客戶之信用，決定是否收單，及是否轉單出去
    以避險，所以康麗娟屬於相當於「經理人」以上層級，亦可
    確定，故應論以正犯。
  (三)【新舊法律適用比較】：
    按刑法第2條第1項規定：「行為後法律有變更者，適用行為
    時之法律。但行為後之法律有利於行為人者，適用最有利於
    行為人之法律。」而比較是否有利於行為人，應作全體適用
    結果之觀察，不應作切割細節認定。
  (1)95年7月1日修正前刑法第42條（易服勞役）規定：「（第2
    項）易服勞役以3元以上3元以下，折算1日。但勞役期限不
    得逾6個月。（第3項）罰金總額折算逾6個月之日數者，以
    罰金總額與6個月之日數比例折算。」再依照罰金罰鍰提高
    標準條例第2條規定，易服勞役金額提高為100倍（即新台幣
    900元折算1日），故本件被告丙○○所科罰金新台幣767萬
    7000元，應以「罰金總額與6個月之日數比例折算」，最多
    易服6個月勞役。然95年7月1日刑法第42條修正後，第42條
    第3項規定：「易服勞役以新臺幣1千元、2千元或3千元折算
    1日。但勞役期限不得逾1年。」，雖然每1日勞役可折抵之
    罰金數額提高，但最長可易服1年之勞役。就結論而言，自
    以修正前舊刑法規定有利於被告丙○○，自應適用修正前舊
    規定。
  (2)刑法第55條牽連犯雖已於95年7月1日以後廢除，但本件95年
    7 月1日以前之犯罪行為，將二罪僅論以其中一個較重罪名
    ，自屬有利被告之設計，應論以舊法之牽連犯。
  (四)核被告丙○○與已判決確定之共同被告康麗娟均係地下期貨
    之「經營者」，均觸犯期貨交易法第112條第2款「未經許可
    ，擅自經營期貨結算機構者。」；第3款「違反第56條第1項
    『非期貨商除本法另有規定者外，不得經營期貨交易業務。
    』之規定者。」上述2種行為，盤中收單，盤後結算，有原
    因結果之牽連關係，應從情節較重之第3款「違反非期貨商
    不得經營期貨交易業務」罪名論處。被告丙○○與康麗娟之
    間有犯意之聯絡，行為之分擔，均為共同正犯。
  (五)至於被告甲○○提供資金、幫助匯款，自應論以幫助犯。
  (六)期貨交易法第112條第2、3款之「期貨結算業務、期貨交易
    （經紀、自營）業務」，所謂之「業務」，係指以反覆經營
    期貨交易行為為目的之社會活動者而言，性質上本即包含繼
    續多次經營期貨之交易行為，為「營業犯」性質之包括一罪
    ，並無連續犯規定之適用（最高法院92年度臺上字第4820號
    判決意旨參照）。
  (七)被告甲○○前於91年間，因犯賭博罪，經臺灣板橋地方法院
    （91易字2037號判決）判處有期徒刑3月確定，並於92年4月
    11 日易科罰金執行完畢，有卷附臺灣高等法院被告全國前
    案紀錄表可按，5年以內再犯本件有期徒刑以上之罪，為累
    犯，依刑法第47條規定加重其刑。而被告甲○○僅為幫助犯
    ，應依刑法第30條第2項規定，按正犯刑度減輕之，被告甲○○部分所犯之上開刑，有加重及減輕，先加後減之。
三、原審適用期貨交易法第112條第1項第2、3款，修正後刑法第
    11條、第2條第1項、修正前刑法第28條、第55條、第47條、
    第30條第2項、第58條、第42條第3項、第38條第1項第2款之
    規定，並參酌：被告丙○○經營時間約1年3個月，被告甲○○提供資金協助約10個月。被告甲○○有前科，而丙○○經營地下期貨，每月獲利約百萬元，遭警方搜索後，盤口
    尚有767萬7002元盈餘，獲利可說十分豐厚。地下期貨妨
    害合法期貨市場之發展，危害金融秩序等一切情形，就自由
    刑部分，對被告丙○○就共同違反「非期貨商不得經營期貨
    交易業務」之規定，量處有期徒刑壹年；就被告甲○○幫助
    違反「非期貨商不得經營期貨交易業務」之規定，累犯，量
    處有期徒刑陸月。及就罰金刑部分，參酌刑法第58條規定：
    「科罰金時，除依前條規定外，並應審酌犯人之資力及犯罪
    所得之利益。如所得之利益超過罰金最多額時，得於所得利
    益之範圍內酌量加重。」丙○○於盤口被搜索翌日，前往銀
    行將鐘幼弟000-00-00000號人頭帳戶內餘款767萬7000元提
    領一空，僅剩下2元。並斟酌丙○○犯罪所得情形，將期貨
    交易法第112條所定罰金300萬元上限提高之，並諭知對丙○○科處罰金為767萬7000元，並適用修正前刑法第42條諭知
    以6個月日數之比例折算之等情。又以如【附表】之扣押物
    ，為被告所有，且為犯罪工具，應予沒收之等情。本院經核
    其認事用法，均無不當，量刑亦稱妥適。被告丙○○、甲○○上訴意旨，猶執前詞，否認犯罪，為無理由，應予駁回。
四、檢察官雖起訴指控被告丙○○、甲○○構成期貨交易法第11
    2條第1款之「未經許可，擅自經營期貨交易所或期貨交易所
    業務者。」正犯及幫助犯，但本件被告之機營模式，並非搓
    合多單與空單成交，不是典型期貨交易所業務，而是由經營
    者自己與下注的顧客對作，並不需要有相反買單賣單存在。
    此地下期貨既不需要搓合買賣成交，自無構成類似期貨交易
    所業務。檢察官此部分起訴意旨，尚有誤會，但檢察官指控
    此與有罪部分為相牽連犯行，爰不另為無罪諭知。
五、公訴意旨另以：
  (一)被告丙○○與已判決無罪確定之周聯聰、盧錦松（綽號「白
    筆仔」）、柳志成等四人，基於共同犯意聯絡，於92年9月
    間起迄查獲為止約半年期間，在台北縣板橋市○○路○段162
    號2樓、板橋市○○路186號3樓設立地下期貨交易盤口。並
    由盧錦松僱用溫靜儀負責在上開2處盤口打單，或由柳志成
    在上開台北縣板橋市○○路○段162號2樓接單經營，每次均
    由丙○○、甲○○提供訊息牌（即俗稱消息單、市場單）後
    ，再透過柳志成下單，或由柳志成及「陳先生」，以不知情
    之陳中志（另為不起訴之處分）所借用之00－00000000號電
    話，通知溫靜儀欲購買之口數，再由溫靜儀以其使用之0000
    000000號電話，向台中大甲順帆路劉建財之盤口及其它不明
    上游盤口（約3、4個盤口，區域號碼03、04、05，即桃園、
    台中、雲嘉一帶之盤口）幫他們下單，每口手續費600 元至
    800元不等。每日第一盤時間為上午8時47分，最後一盤時間
    為下午1時45分，以下單後1分鐘之第一盤決定成交價格。手
    續費：每口收取600元至800元手續費。嗣於93年3月10 日為
    警方扣押：電腦主機1台、電腦螢幕4台、鍵盤1座、滑鼠1個
    、電話2具、數據機1台、文件1箱、聯絡代碼表1張、聯絡電
    話1張、本票9張、監視系統1組等工具，並發現有溫靜儀台
    北國際商銀圓山分行帳戶（帳號00000000 00000號）、吳清
    池台北國際商銀帳戶、吳鳳祝（柳志成之妻）誠泰銀行（帳
    號000000000000000000號）等3個期貨結算帳戶。
  (二)因認被告丙○○與已判決無罪確定之柳志成、盧錦松、周聯
    聰於此部分共同觸犯期貨交易法第112條第1款「未經許可，
    擅自經營期貨交易所或期貨交易所業務者。」；第2款「未
    經許可，擅自經營期貨結算機構者。」；第3款「違反第56
    條第1項『非期貨商除本法另有規定者外，不得經營期貨交
    易業務。』之規定者。」之正犯。溫靜儀則為上述犯罪之幫
    助犯云云。
  (三)檢察官係以：1.溫靜儀警訊及偵訊中之供述，2.陳柏翰警訊
    及偵訊中供述、3.板橋市○○路○段162號2樓之扣押證物（
    扣押清單於93逕搜字5號卷P.10）、4.周聯聰於警訊中陳述
    為證據。
  (四)按犯罪事實應依證據認定之，無證據不得認定犯罪事實；又
    不能證明被告犯罪者，應諭知無罪之判決，刑事訴訟法第15
    4條第2項、第301條第1項分別定有明文。再刑事訴訟法第16
    1條已於91年2月8日修正公布，其第1項規定：檢察官就被告
    犯罪事實，應負舉證責任，並指出證明之方法。因此，檢察
    官對於起訴之犯罪事實，應負提出證據及說服之實質舉證責
    任。倘其所提出之證據，不足為被告有罪之積極證明，或其
    指出證明之方法，無從說服法院以形成被告有罪之心證，基
    於無罪推定之原則，自應為被告無罪判決之諭知，最高法院
    著有92年台上字第128號刑事判例可資參照。
  (五)經查：
    (1)檢察官所起訴板橋市盤口之事實，僅能構成行政罰：檢察
      官指控「丙○○與周聯聰、盧錦松、柳志成等四人設立盤
      口，雇用溫靜儀打電話，向台中大甲盤口及其它不明盤口
      下單」之事實，縱然均為真實，充其量只是下單的顧客行
      為，並非莊家的行為，不構成刑事犯罪，只構成行政罰，
      屬於構成期貨交易法第119第1項第1款之違反同法第105條
      「任何人不得委託未經主管機關核准經營期貨業之人從事
      期貨交易。」之規定，可處新臺幣12萬元以上60萬元以下
      罰鍰，並非刑事犯罪。
    (2)檢察官所提出之溫靜儀警訊及偵訊中陳述，現場扣押物等
      ，亦僅能證明如起訴書所載「柳志成等人委託溫靜儀向地
      下盤口下單」而已，而板橋市○○路○段162號2樓雖然查
      扣電腦硬體設備，也僅是看盤系統而已，但卻沒有查獲任
      何「帳冊、客戶下單記錄表」，而且檢察官所指控之三個
      期貨結算帳戶：溫靜儀台北國際商銀圓山分行000-0000
      000000號（原審函文卷(一)P.193）。吳清池台北國際商
      銀華江分行0000 000000000號（原審函文卷(一)P.137）。
      吳鳳祝（柳志成之妻）誠泰銀行後埔分行帳號00000000
      0000000000號（原審函文卷(一)P.125以下），警方並沒有
      在現場找到這三本存摺或對帳單，這僅是依據溫靜儀、柳
      志成的供述，推論該三個帳戶是期貨結算帳戶。然經調閱
      三個帳戶明細，發現溫靜儀的帳戶進出並不頻繁，溫靜儀
      確實如其警訊中所述，將所贏的錢轉匯到吳清池帳戶，而
      柳志成也曾使用吳鳳祝帳戶作為輸贏匯錢使用，然其進出
      之次數金額有限，與本案查獲嘉義六腳盤口之帳戶規模，
      完全無法比擬，難以證明上述三個帳戶是經營盤口之結算
      帳戶。
    (3)陳柏翰雖於警詢（93年3月10日筆錄、93年偵字1200號卷P.
      85）中陳稱：「我有從事地下期貨，我與一台南自稱『阿
      松』的男子，我只知道他姓『盧』，我從92年10月開始，
      談論如何買賣股票及期貨，因為他欠我朋友錢，便向我們
      介紹如何買賣地下期指，並表示若我們輸錢，可直接從他
      的債務額中扣除，都是打電話到台南去下單，電話是00-0
      000000。」等語，但該00-0000000電話是嘉義六腳鄉六斗
      尾300號所使用接單的電話（見被告鐘幼弟之供述，93偵
      字1200號卷P.143），不是板橋市○○路○段162號2樓的電
      話。而且93年3月10日在康麗娟嘉義六腳盤口，查獲客戶
      下單帳冊，其中一張客戶『哈』（刑事警察局卷P.150）
      ；客戶名單「哈克、帳戶000-000000000000、土銀、黃郁
      惠」即是陳柏翰之妻帳戶（刑事警察局卷P.254、X.149)
      。以上證據都可以證明陳柏翰係向嘉義六腳盤口下單，不
      能證明他向板橋四川路1段162號盤口下單，更不能證明溫
      靜儀、柳志成、盧錦松等人有何犯行。
    (4)此外復查無其他證據，足資證明被告丙○○於此部分涉犯
      期貨交易法第112條第1項第1、2、3款犯行，惟此部分與
      被告丙○○上開有罪部分屬同一事實，爰就此部分不另為
      無罪之諭知，併此明。
據上論結，應依刑事訴訟法第368條，判決如主文。
本案經檢察官李傳來到庭執行職務。
中    華    民    國    95    年    10    月    25    日
                  刑事第五庭  審判長法  官  楊明章
                                    法  官  戴勝利
                                    法  官  顏基典
以上正本證明與原本無異。
如不服本判決，應於收受本判決後十日內向本院提出上訴書狀。
其未敘述上訴理由者並得於提起上訴後十日內向本院補提理由書
狀（均須按他造當事人之人數附繕本）「切勿逕送上級法院」。
                                    書記官  呂嘉文
中    華    民    國    95    年    10    月    25    日
【附錄本案論罪法條】
期貨交易法第112條：
「有下列情事之一者，處七年以下有期徒刑，得併科新臺幣三百
  萬元以下罰金：
  一、未經許可，擅自經營期貨交易所或『期貨交易所業務』者
      。
  二、未經許可，擅自經營『期貨結算機構』者。
  三、違反第五十六條第一項之規定者。」
期貨交易法第56條：
「非期貨商除本法另有規定者外，不得經營『期貨交易業務』。
  期貨商須經主管機關之許可並發給許可證照，始得營業。
  外國期貨商須經中華民國政府認許，且經主管機關之許可並發
  給許可證照，始得營業。
  期貨商之分支機構，非經主管機關許可並發給許可證照，不得
  設立或營業。
  期貨商之組織形態、設置標準及管理規則，由主管機關定之。
  」
 【附表：應沒收之物】
┌────────────────┬─────────┐
│品名及數量                      │搜索地點          │
├────────────────┼─────────┤
│電腦主機2部                     │嘉義縣六腳鄉六斗村│
│螢幕4部                         │尾300號盤口處查獲 │
│滑鼠2個                         │                  │
│ADSL上網設備4套                 │                  │
│錄音機8 台                      │                  │
│電話11具                        │                  │
│計算機5 台                      │                  │
│傳真機1 台                      │                  │
│UPS 不斷電系統1 個              │                  │
│錄音帶2 捲                      │                  │
│交易明細記帳單1疊               │                  │
│筆記本6 本                      │                  │
│支票及匯款通知單7張             │                  │
│未登摺明細單1 張                │                  │
│手機5 支                        │                  │
│帳簿一疊                        │                  │
├────────────────┼─────────┤
│帳冊1 本                        │嘉義縣六腳鄉蘇厝村│
│筆記本1 本                      │145之61號康雪紅住 │
│周淑惠000000000000土銀北港分行  │處                │
│存摺及印章各一個                │                  │
│康麗娟000-00-00000-0-0萬泰商銀  │                  │
│中和分行存簿及印章各一個        │                  │
│名片1張                         │                  │
├────────────────┼─────────┤
│筆記本1本                       │雲林縣北港鎮○○路│
│                                │658巷16號康麗娟住 │
│                                │處                │
└────────────────┴─────────┘


司法院資訊處製作；財團法人民間司法改革基金會備份。
